最高法院刑事判決　　　　　　　九十六年度台上字第七四七號
上　訴　人　甲○○
選任辯護人　連銀山律師
上列上訴人因偽造文書案件，不服台灣高等法院中華民國九十三
年五月三十一日第二審判決（九十三年度上訴字第七三七號，起
訴案號：台灣桃園地方法院檢察署九十一年度偵字第二二二五三
號），提起上訴，本院判決如下：
　　主　文
原判決撤銷，發回台灣高等法院。
    理  由
本件原判決認定上訴人甲○○係財政部台北關稅局（下稱台北關
稅局）外棧組課員，擔任報關驗貨工作，為依據法令從事公務之
人員，上訴人於民國九十一年三月七日上午，經指派查驗子佳國
際服飾有限公司（下稱子佳公司）進口報單ＣＬ／九一／一五七
／００六二五號進口貨物，並經指示至少應開驗之箱數，該報單
正面左下方復蓋有詳驗事項之提示章，詎上訴人於同日上午十時
許，會同航飛報關有限公司報關員范家駿現場查驗時，明知該批
進口貨物係紡織品成品，依關稅總局相關規定及上開提示章之要
求，需詳驗：「一、材質、規格、廠牌、數量、產地。二、織物
結構（針織或平織）。三、產標是否顯著性與牢固性。」等項目
，且該批貨物亦經台北關稅局機動隊於外箱上貼有「本筆貨物需
經股長以上幹部核可，始可放行」之字條，竟於指示范家駿開驗
編號二（箱內共二十八件）、四（箱內共三十二件）、五（箱內
共三十二件）等三箱貨物時，雖知該三箱進口成衣上之產標，均
清楚標示為ＭＡＤＥ　ＩＮ　ＣＨＩＮＡ（即大陸產製），與報
單上所登載產地為ＵＳ（即美國）不符，竟未依作業規定予以圈
劃、取樣後，將實際查驗情形登載於報單上，亦未依規定將該申
報不實之大陸產製成衣，退交分估單位依「海關緝私條例」處理
，而逕行於報單上對不實之產地登載予以認可，並於報單背面偽
填「開驗箱號為＃二、四、五計三箱；內容詳見裝箱單」，並於
ＰＡＣＫＩＮＧＬＩＳＴ（裝箱單）上簽註查驗箱號並挑認後，
予以蓋章，明知為不實事項而登載於職務上所掌之公文書，足以
生損害於進口管制之正確性，使台北關稅局分估單位陷於錯誤，
予以分估、核稅後放行，嗣因該批進口貨物已於同年三月六日，
先經台北關稅局機動巡查隊第三分隊編審蔡恆元以電腦鎖定複驗
，並先行貼條要求注檢，蔡恆元並於同年月七日中午，由電腦檔
案查知該批貨物已完成驗貨程序，並已核發稅單及完稅後預備放
行，即由蔡恆元通知分估單位，而於同年月八日上午，會同上訴
人及報關員范家駿等進行開箱複驗，發現該報單所申報進口之五
箱貨物內之進口成衣產標上，均標示為大陸產製，顯與上訴人查
驗之結果不符，而查獲上情等情。因而撤銷第一審判決，改判論
處上訴人公務員明知為不實之事項，而登載於職務上所掌之公文
書，足以生損害於公眾罪刑，固非無見。
惟查：(一)、有罪判決書之事實一欄，為判斷其適用法令當否之準
據，法院應將依職權認定與論罪科刑有關之事實，翔實記載，然
後於理由內逐一說明其憑以認定之證據，並使事實認定與理由說
明，互相適合，方為合法。倘事實認定與理由說明，不相一致，
或事實與理由欄內之記載，前後齟齬，按諸刑事訴訟法第三百七
十九條第十四款後段規定，均屬判決理由矛盾之當然違背法令。
上訴人否認有前揭犯行，辯稱：伊自小罹患癲癇症，查驗當天上
午為趕交通車而忘記吃藥，而於查驗系爭貨物時適癲癇症發作，
因身體不舒服而未看清楚紡織品之產地標示，誤以為其與進口報
單相符等語。而原判決認定上訴人有前揭犯行，於理由欄先則援
引台北榮民總醫院相關診斷證明書、台北榮民總醫院九十二年十
月三十日北總企字第０九二００一一九七八號函附件病歷影本、
台北榮民總醫院九十二年十二月二十六日北總神字第０九二００
一四四七四號函附件病歷影本等，論述上訴人確罹患有癲癇症，
而其發作時會有頭暈數秒及意識喪失之症狀（原判決第四頁第六
至十七行）等情，是否說明上訴人於癲癇症發作時之症狀，僅有
頭暈數秒及意識喪失之情形，而無手腳抽搐、喃喃自語、口吐白
沫、咬破舌頭等情形？乃原判決理由欄繼又論述癲癇症患者發作
時除有意識障礙外，其他症狀包括有手腳抽搐、喃喃自語、口吐
白沫、咬破舌頭等情形，而依證人范家駿供述：伊覺得上訴人臉
色不是很好看，上訴人看起來蠻痛苦的，上訴人的神色像生病的
樣子，……伊於當日並未看到上訴人口吐白沫、咬舌頭，也未注
意到上訴人手腳有無抖動，嘴巴有無抽動或發出聲音或喃喃自語
等情形，則范家駿僅能證明上訴人當日可能身體不舒服，然並無
法證明上訴人當日係癲癇症發作（原判決第四頁第十七行至第五
頁第八行）等情，是否說明上訴人癲癇症發作時之症狀，除有頭
暈數秒及意識喪失之情形外，另有手腳抽搐、喃喃自語、口吐白
沫、咬破舌頭等情形？其理由欄前後之論述說明不盡一致，已有
未合。而上情與上訴人辯解各情是否屬實，及上訴人是否有檢察
官所指之犯行攸關，自應詳予調查釐清論述說明，乃原審就上情
未詳予調查釐清，逕以上開與論理法則不盡相符之理由，為不利
上訴人認定之依據，其查證未盡且理由欠備，遽行判決，難昭折
服。(二)、依法應於審判期日調查之證據雖已調查，而其內容未明
瞭者，即與未經調查無異，如遽行判決，仍屬應於審判期日調查
之證據而未予調查，尚不得遽對被告為有利或不利之認定。又刑
法第二百十三條之公文書登載不實罪，以公務員所登載不實之事
項出於明知為前提要件，所謂明知，係指直接故意而言，若為間
接故意或過失，均難繩以該條之罪。(1)、第一審判決為上訴人無
罪之諭知，係以上訴人曾於案發前三日，即於九十一年三月七日
，前往台北榮民總醫院就診，該日病歷記載：上訴人自九十一年
三月二日之前常有小發作等情，該病歷資料並非案發後臨訟杜撰
，堪認上訴人辯解：伊於驗系爭貨物時癲癇症發作等情，係屬事
實（第一審判決第四頁第十四行至第五頁第九行）等情，為其主
要論據之一。第一審判決所為上開論述說明是否屬實，其與上訴
人上開辯解各情是否屬實，及上訴人是否有檢察官起訴書所指之
犯行攸關，自應詳予調查釐清論述說明，乃原審就上情未詳予調
查釐清，復未說明第一審判決上開論述說明各情，其何以不能為
有利上訴人論斷之理由，其查證未盡且理由欠備，遽行判決，尚
嫌速斷，其審理猶有未盡。(2)、第一審判決為上訴人無罪之諭知
，係以本件進口報單上所有貨物記載之生產國別均為「ＵＮＩＴ
ＥＤＳＴＡＴＥＳ」（即美國），每件貨品所記載之單價採ＦＯ
Ｂ方式計價從九點五二美元至十二點九二美元不等，有該進口報
單可稽，而證人即台北關稅局機動巡查隊編審蔡恆元證稱：報單
上之價格是以美金計算，單價比較高，現行政策上是允許輸入香
港製成衣，但單價約是０點八至一點二美金等情，是單憑本件進
口報單觀之，並非禁止進口之產地，而記載之單價又甚高，因認
上訴人辯稱：本件進口報單並無可疑之處，故未予特別注意等情
，尚非全然無據，本件亦有可能係上訴人過失行為所致（第一審
判決第五頁第十八行至第六頁第十一行）等情。第一審判決所為
上開論述說明是否屬實，其與上訴人上開辯解各情是否屬實，及
上訴人是否有檢察官起訴書所指之犯行攸關，自應詳予調查釐清
論述說明，乃原審就上情未詳予調查釐清，復未說明第一審判決
上開論述說明各情，其何以不能為有利上訴人論斷之理由，其查
證未盡且理由欠備，遽行判決，尚有未洽。(三)、有罪之判決書，
對被告有利之證據不採納者，應說明其理由，為刑事訴訟法第三
百十條第二款所明定。故有罪判決書對於被告有利之證據，如不
加採納，必須說明其不予採納之理由，否則即難謂無判決不備理
由之違誤。是事實審法院應於審判期日就被告否認犯罪所為有利
之辯解事項與證據，予以調查，而於有罪判決理由內詳加論列，
否則率行判決，即屬於法有違。第一審判決為上訴人無罪之諭知
，係參酌證人即台北關稅局外棧組驗貨組組長羅聰盛及范家駿供
述：系爭貨物之查驗係由電腦隨機指派上訴人負責，而范家駿於
事前並無從得知係由上訴人驗貨；證人即子佳公司負責人郭子仲
供稱：伊不認識上訴人，亦無因本件進口貨物找上訴人幫忙；證
人蔡恆元供稱：「（問：何以鎖定本件貨物申報不實？）我並不
知有不實情形，本件貨物係隨機抽驗，發現那是大陸的衣服……
」等情，據以論斷並無證據足資證明上訴人係直接故意為上開行
為（第一審判決理由欄四、(二)），為其主要論據之一。第一審判
決所為上開論述說明是否屬實，苟第一審判決所為上開論述說明
係屬事實，則上訴人為本件犯行之動機究竟如何，又其為上開犯
行是否確係基於直接故意為之，俱欠明瞭，尚待調查釐清論述說
明。乃原審就上情未詳予調查釐清，復未說明第一審上開論述說
明，其何以不能為有利上訴人論斷之理由，其查證未盡且理由欠
備，遽行判決，尚有未合。上訴意旨指摘原判決不當，尚非全無
理由。按第三審法院應以第二審判決所確認之事實為判決基礎，
刑事訴訟法第三百九十四條第一項前段定有明文。原判決上述之
違背法令，影響於事實之確定，本院無可據以為裁判，應將原判
決撤銷，發回原審法院更為審判。
據上論結，應依刑事訴訟法第三百九十七條、第四百零一條，判
決如主文。
中　　華　　民　　國　九十六　年　　二　　月　　八　　日
                      最高法院刑事第一庭
                          審判長法官  董　明　霈
                                法官  林　茂　雄
                                法官  張　祺　祥
                                法官  呂　永　福
                                法官  魏　新　和
      本件正本證明與原本無異
                                      書  記  官
中　　華　　民　　國　九十六　年　　二　　月　 十三　 日
                                                Ａ
